臺灣臺南地方法院交通事件裁定　　　　　　　　　　　九十三年度交聲字第一三號
　　移 送機 關　交通部公路總局嘉義區監理所臺南監理站
　　受 處分 人
　　即 異議 人　甲○○
右列受處分人因違反道路交通管理處罰條例案件，對於交通部公路總局嘉義區監理所
臺南監理站民國九十二年十二月二十九日所為之裁決處分（處分案號：嘉監南字第裁
七四—Ｂ00000000號），聲明異議，本院裁定如左：
    主  文
原處分撤銷。
甲○○汽車駕駛人轉彎時不依號誌指示，處罰鍰貳佰元（即新臺幣陸佰元），並記違
規點數壹點。
    理  由
一、原處分意旨略以：受處分人即異議人甲○○於民國九十二年十二月十六日十七時
    五十二分許，騎乘車牌號碼ＯＣＬ—四七０重型機車，行經設有燈號管制之高雄
    市○○○路與華安街之三岔路口時，於紅燈號誌亮起之情況下自高雄市○○○路
    右轉華安街違規右轉，而經執行勤務之高雄市政府警察局鼓山分局警備隊警員發
    現攔查並當場開單舉發。嗣經原處分機關即交通部公路總局嘉義區監理所臺南監
    理站查證後，認異議人紅燈右轉之違規事實明確，乃依道路交通管理處罰條例第
    五十三條第一項第一款及第六十三條第一項第三款等規定，裁處異議人罰鍰新臺
    幣一千八百元，並記違規點數三點等語。
二、聲明異議意旨則略以：受處分人即異議人甲○○於九十二年十二月十六日十七時
    五十二分許，雖有騎乘車牌號碼ＯＣＬ—四七０重型機車，行經設有燈號管制之
    高雄市○○○路與華安街之三岔路口，然其是於鼓山三路行向號誌由綠燈轉為黃
    燈前，因所騎乘之重型機車已逾停止線，始右轉進入華安街，並無紅燈右轉之違
    規行為等語。
三、按汽車駕駛人轉彎時，不依號誌指示者，處二百元以上六百元以下罰鍰，並記違
    規點數一點，道路交通管理處罰條例第四十八條第二款及第六十三條第一項第一
    款分別定有明文。又車輛面對圓形紅燈表示禁止通行，不得超越停止線或進入路
    口，道路交通標誌標線號誌設置規則第二百零六條第一項第五款第一目亦規定甚
    明。至汽車駕駛人，行經有燈光號誌管制之交岔路口闖紅燈者，處新臺幣一千八
    百元以上五千四百元以下罰鍰，道路交通管理處罰條例第五十三條雖設有明文，
    然查：
（一）該條文所稱之「闖紅燈」，應係指汽車行經設有燈光號誌管制之交岔路口，而
      在其行向之燈號為紅燈之情況下，駕駛人仍強行進入路口，並繼而橫越通過該
      交岔路口，或者左轉進入橫向車道之駕駛行為而言，此際因該駕駛人之駕駛行
      為，可能嚴重影響橫向雙向車流之行車順暢及行人之通行安全，而造成橫向左
      右來車行車上之極大衝突與妨礙，並對依規定通過馬路之行人造成莫大之危險
      ，故道路交通管理處罰條例乃在不遵守道路交通號誌之指示等規定外，另設該
      條之特別規定。惟倘汽車行經設有燈光號誌管制之交岔路口，在其行向燈號為
      紅燈之情況下，駕駛人係做右轉彎或將車身全部超越路口停止線而停止等駕駛
      行為，而無逕行橫越該交岔路口或作左轉之情事，則此等駕駛行為，對於同時
      為綠燈行向之橫向來往車輛及行人而言，雖亦會造成妨害及危險，然其所影響
      者則可能僅係左方單向外側車道來車，而非橫向道路之雙向左右來車，故此等
      駕駛行為之危險性，顯較前述所稱之「闖紅燈」行為來得小，尤其在機車紅燈
      右轉之情況下，與機車紅燈直接通過路口之危險程度差異，則更是顯著。因之
      ，汽車紅燈右轉之駕駛行為，與上開所定義之「闖紅燈」行為，二者之間尚不
      能全然相提並論。
（二）其次，在一般道路上之交岔路口，因在車流量、行人通行狀況及各項交通狀態
      影響之考量下，相關交通號誌、標誌設置機關，有時會在特定交岔路口處之燈
      光號誌設施中，增加紅燈可以同時右轉之指示號誌，而在燈光號誌之圓形紅燈
      亮起時，同時伴隨有右轉箭頭綠燈亮起之狀態，藉以指示該行向之車輛，可於
      紅燈亮時作右轉彎，或者直接在特定交岔路口前，設立紅燈可以右轉之交通標
      誌或標示設施，以告知汽車駕駛人得以在紅燈亮時作右轉彎。據此可知，交岔
      路口在紅燈亮時之狀態下，該行向之車輛是否可以同時作右轉彎，仍有其交通
      狀況及周遭環境因素之考量，而非所有之交岔路口，在紅燈亮起時之狀態下，
      該行向之車輛一律不准右轉。基此交通號誌、標誌設置之實際情形，亦可佐證
      紅燈右轉，與紅燈穿越路口及作左轉彎之駕駛行為，其危險程度及對於交通狀
      況之影響性，確有其不同之處，而不能等同視之。
（三）再者，道路交通管理處罰條例第五十三條闖紅燈之處罰規定，應係同條例第四
      十八條第二款及第六十條第二項第三款等不遵守道路交通號誌指示等處罰條文
      之特別規定，且其罰鍰之數額及違規之記點，亦均較後二者來得高。因之，前
      述「闖紅燈」相關處罰規定之違規構成要件，法理上亦應為較嚴格之解釋，如
      此始符合該條文之立法意旨，而不致造成違規情節輕重不一之各項行為，均受
      到該條文規定之嚴厲處罰，故道路交通管理處罰條例第五十三條「闖紅燈」之
      處罰規定，解釋上應不包含紅燈右轉及車身全部超越停止線而停止等情狀較為
      輕微之違規行為，始為適當。
（四）另參酌一般駕駛人對於「紅燈右轉」之違法性認知，通常遠較紅燈亮起時直接
      橫越路口，或作左轉彎之情形來得低，且作「紅燈右轉」之違規駕駛人之惡性
      ，經核與紅燈亮起時直接橫越路口，或作左轉彎等違規駕駛人之惡性，程度上
      亦有所不同，是前述道路交通管理處罰條例第五十三條闖紅燈之處罰規定，解
      釋上僅限於處罰在紅燈亮起時直接橫越路口，或作左轉彎等違規情節較為嚴重
      之駕駛行為，亦應較能切合一般人民對於交通管理法律規範之期待及觀感。從
      而，道路交通管理處罰條例第五十三條之闖紅燈處罰規定，解釋上並不包含「
      紅燈右轉」之駕駛行為，法理上應較為適當。是紅燈右轉及車身全部超過停止
      線停止等違規行為，則仍應依同條例第四十八條第二款或第六十條第二項第三
      款等不遵守道路交通號誌、標線指示之處罰規定處罰之。
（五）末按，司法院七十六年六月二十二日（七０）院台廳字第０三六一三號及交通
      部八十二年四月二十二日交路（八二）字第００九八一一號等函文意旨，雖均
      認汽車駕駛人行經有燈光號誌管制之交岔路口，在無箭頭導向燈號之狀況下，
      作左轉或右轉，均應適用前述道路交通管理處罰條例第五十三條之規定予以處
      罰，而不宜以左轉或右轉發生實害大小而割裂使用，然本院認為前開二函釋內
      容，顯未斟酌上情，而非適當，故尚難據以逕行適用。
四、經查：
（一）本件受處分人即異議人甲○○於九十二年十二月十六日十七時五十二分許，騎
      乘車牌號碼ＯＣＬ—四七０重型機車，行經設有燈號管制之高雄市○○○路與
      華安街之三岔路口時，於紅燈號誌亮起之情況下自高雄市○○○路右轉華安街
      違規右轉，而經執行勤務警員發現攔查並當場開單舉發等情，業據證人即當日
      執行本件違規事件之高雄市政府警察局鼓山分局警備隊隊員許貴仁於本院調查
      時到庭證稱：「（問：本件是否你告發的，情形如何？）是我告發的，我們當
      時執行取締闖紅燈專案勤務，執行地點是在華安街上，該處距離鼓山三路與華
      安街口約五十公尺，執行地點的前方是平房，正常情況之下，駕駛人行經該處
      都會見到值勤的警察」、「（問：當時如何發現受處分人紅燈右轉？）我們都
      站在馬路中間，從我們站的位置可以看到停止線，駕駛人在停止線附近可以看
      到我們在華安街值勤，受處分人當時從南往東方向右轉，當時他的行向已轉為
      紅燈了，且過了三秒之後，他才右轉，所以我們才對他開單告發」、「（問：
      當時車流量如何？）當時是上下班時間，車流量沒有很多也沒有很少」、「（
      問：是否確定異議人紅燈右轉？）我可以確定」、「（問：對異議人稱在沒有
      變換為紅燈之前即右轉有何意見？）我們看到的是已經紅燈了他才右轉」等語
      （詳本院九十三年三月二日訊問筆錄），並有其當庭繪製異議人違規行向路口
      地點現場圖一紙在卷可佐，而異議人對有於右開時間騎乘該輛重型機車有行經
      該路段之事實亦不爭執，參諸執勤警員係依法執行公務，與異議人並不相識，
      素無怨隙，苟非實情，自無須恣意誣攀之理。而且警員執行公務本身受行政懲
      處責任之監督，到庭具結作證更以刑罰擔保其真實性，警員應無甘冒行政懲處
      及刑法偽證罪責任而刻意誣陷之必要。因此，可信賴警員許貴仁前開證述為真
      實。異議人於右述時、地，騎乘前開重型機車，於行經設有燈光號誌管制之交
      岔路口，有紅燈右轉之違規事實，應可認定。
（二）異議人雖一再辯稱其並未紅燈右轉云云。惟按法院受理交通異議案件，乃是對
      於交通舉發行政處分審查其是否違法，本質上屬於行政爭訟過程，與普通法院
      審理刑事案件之原則不同。其舉證責任之原理，非如刑事案件中，應超越任何
      合理懷疑始可為有罪判決者之嚴格程度。其舉證責任之原理，應與民事訴訟相
      類似，除有特別規定外，基本上準用民事訴訟法，由國家機關與人民二造，各
      自履行其主觀之舉證責任，在過程中各自提出證據；若窮盡各種證據方法，待
      證結果仍有不明時，則由客觀之舉證責任危險分配原則，決定國家機關與人民
      二造何人應受敗訴危險。此參酌行政訴訟法第一百三十六條規定準用民事訴訟
      法第二百七十七條自明。查原裁決機關交通部公路總局嘉義區監理所臺南監理
      站，裁決異議人甲○○紅燈右轉，乃引據舉發單為證。而舉發本件違規事件之
      高雄市政府警察局警員許貴仁，就本件如何查獲並舉發之經過，亦於本院調查
      時到庭陳證無訛，已如前述，並就異議人所騎乘之重型機車係在行經前開設有
      燈光號誌管制之路口時，見紅燈未停等而逕行右轉進入華安街，經其當場製單
      舉發等本件違規情節均供述明確，而查警員許貴仁本身直接見聞異議人所騎乘
      之重型機車有紅燈右轉之事實經過，對事實最為明瞭，並經以行政及刑事責任
      擔保其真實性，應認其陳述為可採。而異議人既未就舉發員警有無舉發錯誤等
      情提出確實證據以供調查，且未提供任何相關證據足資證明執勤員警確有捏造
      事實違法取締之情事，從而異議人前開所辯，要係卸責之詞，自無可採。從而
      ，異議人於前開時、地，騎乘重型機車，途經設有燈號管制之交岔路口時，有
      於紅燈號誌亮起之情況下作右轉之駕駛行為，應無疑問。
五、綜上所述，受處分人即異議人甲○○於上開時、地，騎乘重型機車途經設有燈號
    管制之交岔路口時，有於紅燈號誌亮起之情況下作右轉之駕駛行為雖足認定，然
    揆諸前開說明，異議人之上開違規行為尚與在紅燈亮起之情況下直接通過路口或
    作左轉之駕駛行為有異，故該駕駛行為經核應未該當於道路交通管理處罰條例第
    五十三條之闖紅燈處罰規定之構成要件。從而，原處分機關即移送機關交通部公
    路總局嘉義區監理所臺南監理站，貿然依據該條文之規定處罰異議人，尚非適當
    ，而本件原裁決處分既有右開適用法條不當之處，即應由本院裁定將原處分撤銷
    。又因異議人於前開時、地，騎乘重型機車在紅燈亮起之情況下作右轉彎，而有
    機車駕駛人轉彎時，不依號誌指示之違規事實已甚明確，故本院復依道路交通管
    理處罰條例第四十八條第二款及第六十三條第一項第一款等規定，並斟酌異議人
    違規情節之輕重，而另為異議人如主文第二項所示之諭知，以資適法。
六、據上論斷，應依道路交通案件處理辦法第二十條前段，裁定如主文。
中      華      民      國    九十三    年      五      月     十三     日
                              臺灣臺南地方法院交通法庭
                                  法  官    鄭  燕  璘
右正本證明與原本無異。
如不服本裁定應於送達後五日內向本院提出抗告狀。
                                  書記官    陳  金  堂
中      華      民      國    九十三    年      五      月     十九     日
